【裁判字號】    98,訴,1940
【裁判日期】    990423
【裁判案由】    債務人異議之訴
【裁判全文】
臺灣桃園地方法院民事判決              98年度訴字第1940號
原      告  范繼增
            范幼梅
共      同
訴訟代理人  陳文雄律師
被      告  曾梅英
            張文明
共      同
訴訟代理人  侯水深律師
上列當事人間債務人異議之訴事件，於民國99年3 月31日辯論終
結，本院判決如下：
    主  文
本院九十年度訴字第八一九號民事判決及本院八十九年度桃小字
第五六六號民事判決不得強制執行。
本院九十三年度執字第二三三二一號清償債務強制執行事件之強
制執行程序應予撤銷。
訴訟費用由被告負擔。
    事實及理由
一、按訴狀送達後，原告不得將原訴變更或追加，但被告同意者
    、請求之基礎事實同一者、不甚礙被告之防禦及訴訟之終結
    者，不在此限，民事訴訟法第255 條第1 項第1 款、第2 款
    、第7 款分別規定甚明。本件原告范繼增原起訴聲明為：本
    院93年度執字第23321 號清償債務強制執行事件之強制執行
    程序應予撤銷等語。嗣原告范繼增於民國98年12月4 日具狀
    變更其訴之聲明為：(1)被告對於原告二人所享有本金新台幣
    （下同）1,945,826 元暨其利息債權不得執行；(2)本院93年
    度執字第23321 號清償債務強制執行事件之強制執行程序應
    予撤銷等語，並以兩人同為前開強制執行事件債務人及被繼
    承人范中駙之繼承人為由追加原告范幼梅（見本院卷第39頁
    至第40頁），後於本院98年12月10日言詞辯論期日請求更正
    其第一項訴之聲明為：本院90年度訴字第819 號民事判決及
    本院89年度桃小字第566 號民事判決不得強制執行等語，而
    被告復於是日程序同意追加范幼梅為原告（見本院卷第68頁
    ）。經核屬被告同意或請求之基礎事實同一者，又均不甚礙
    被告之防禦及訴訟之終結，依上揭法律規定並無不合，應予
    准許，合先敘明。
二、原告起訴主張：被繼承人范中駙前於79年6 月9 日因車禍而
    死亡，原告二人為其子女暨繼承人。嗣訴外人嚴鵬主張被繼
    承人范中駙負欠其借款300 萬元，以原告及其餘范中駙之繼
    承人為被告提起清償債務之訴，並據此勝訴確定判決（本院
    89年度桃小字第566 號民事判決、本院90年度訴字第819 號
    民事判決）向法院聲請就原告之薪資為強制執行，經本院以
    93年度執字第23321 號執行事件執行中；後嚴鵬於執行程序
    中死亡，經被告主張渠等為受遺贈人而繼承其債權，並依法
    承受本件強制執行程序。惟本件債務繼承確係在98年5 月22
    日民法繼承編修正施行前開始，且被繼承人范中駙於79年6
    月9 日因車禍意外身亡，除未留下遺產外，亦未及交代後事
    ，況范中駙生前即與其妻即原告之母趙淑榮因感情不睦而分
    居，原告與母親、兄姐共同居住於桃園縣龜山鄉山頂村宏德
    司法新村74號，范中駙則獨自在外租屋、棄家不顧、多次外
    遇，曾於76年5 月22日將其戶籍遷至台北市○○區○○里○
    鄰○○路○段152 號3 樓，復於77年6 月21日遷至台北市○
    ○區○○里○○鄰○○路185 號12樓。又原告范繼增於66年高
    中畢業後就讀於陸軍通信電子學校，並直接入伍服役至80年
    2 月23日退伍，期間與訴外人趙洪珍結婚、生子且於70年10
    月遷入嘉義市王田里5 鄰育樂新村17號與岳父母同住，原告
    范幼梅則自68年即其10歲時起即入讀學費、服裝及食宿費用
    全免及強制住校之國立復興劇藝實驗學校（現名為國立傳統
    戲曲學校），並為賺取大學學費及生活費於76年6 月高中畢
    業後暑假在海霸王餐廳打工、住宿其宿舍，於9 月入讀中國
    文化大學後均係自食其力、在外租屋，嗣80年6 月畢業後前
    往台北南港區從事幼兒美語教育，82年後至台中監獄擔任臨
    時監獄管理員，迄至88年3 月始申請調回龜山戶政事務所，
    而原告二人於出外讀書、就業後幾近不與家中聯絡。是以，
    原告於范中駙死亡時並未與其同居共財，亦無從過問其財務
    狀況，致原告迄至嚴鵬於88年間向法院聲請核發支付命令後
    始知悉有本件債務存在，顯有不可歸責之事由存在。再被告
    受嚴鵬遺贈取得本件債權，為憑空而降之財富，但原告從小
    均自食其力，未曾從范中駙處獲得任何利益或資助，卻僅因
    身為其子女即需背負本件債務，顯失公平。至范中駙雖以原
    告之母趙淑榮、兄長范繼唐為其所設立聚泰租賃事業股份有
    限公司（下稱聚泰公司）董事、總務，然家中一人開設公司
    ，其餘成員成為人頭股東或董事之情事屢見不鮮，甚該成為
    人頭之家人對此亦毫無知悉，況原告並非聚泰公司之股東或
    員工，縱趙淑榮、范繼唐曾參與該公司事務尚不等於原告亦
    能知曉范中駙負債情形；另范中駙違法吸金乙節，僅刊登於
    當時一般人較少訂閱之經濟日報、民生日報，且原告當時分
    別忙於學業、服役而甚無閱報機會，被告提出報紙亦難以證
    明原告即得知悉本件借款債務存在。綜上，原告應依民法繼
    承編施行法第1 之3 條第4 項之規定，僅以所得遺產為限負
    清償責任，即范中駙所遺財產為零，原告已無庸負清償責任
    。為此，爰依法提起本件訴訟等語。並聲明：如主文所示。
三、被告則以：原告雖以戶籍地之歷次變更主張未與其被繼承人
    范中駙有同居共財云云，惟戶籍設定並非即為現實生活重心
    ，變更之原因眾多，難以逕認有分居之事實，況范中駙於77
    年6 月21日所遷入住址台北市○○區○○路185 號12樓，即
    為其設立聚泰公司所登記之主營業所，足證其戶籍地變更與
    現實生活重心無關，嗣范中駙亦於78年8 月3 日將其戶籍遷
    回桃園縣龜山鄉山頂村宏德司法新村74號，而原告並未否認
    該址為渠等與其母、兄姐等人居住之處，甚原告係遲至86年
    8 月26日始遷入嘉義市玉田里5 鄰育樂新村17號。縱原告分
    別在外求學或服役，但渠等均為范中駙之家屬，於例假日或
    課業之餘仍以與父母共同生活之家為歸屬，並保持緊密聯繫
    、隨時關心。又范中駙於77年5 月間設立聚泰公司，為最大
    股東、擔任常務董事，原告之母趙淑榮、兄弟范繼唐分別擔
    任董事，並依本院90年度訴字第819 號清償債務事件之確定
    判決上載證人所述，范繼唐亦擔任該公司總務主任，而該三
    人於公司登記事項卡之住所均登記為桃園縣龜山鄉山頂村宏
    德司法新村74號，嗣范中駙於77年8 月變更為公司董事長，
    趙淑榮、范繼唐仍續任董事，顯見范中駙未與家人斷絕來往
    ，原告亦難諉為不知其父母及兄長共同籌設、成立公司對外
    經營事業，而原告為有智識之人，自非無可預知經營公司過
    程中難免有債務發生，本件借款債務即因聚泰公司營運週轉
    而生，況該公司對外涉及違法吸金，范中駙亦遭檢察官提起
    公訴，此事受社會矚目，並於78年8 月9 日見報於經濟日報
    、民生日報致週知，原告明知聚泰公司可能有債務存在，卻
    未為限定繼承或拋棄繼承，顯經斟酌後認有繼承利益所致，
    於本件訴訟卻規避說明其實際積極遺產數額。另倘僅以國稅
    局財產歸屬資料清單即認范中駙無遺產存在，極易失真、對
    債務人不公平，而范中駙於死亡時為資本額2,000 萬元之聚
    泰公司董事長，遺有600 萬元之股份，除本件債務外未負擔
    其他債務，為有相當資力之人，則依范中駙生前之實際資力
    包含聚泰公司600 萬元股份之繼承利益在內，由繼承人原告
    僅負擔本件約300 萬元之繼承債務，足見無顯失公平之處；
    從原告個人資力觀之，被告僅聲請強制執行其部分薪資，亦
    未危害其維持生活所需。此外，原告於本院90年度訴字第81
    9 號清償債務事件，曾與其他范中駙之繼承人共同具狀陳述
    渠等知悉范中駙在外經營公司乙事，復於該事件審理中均未
    提出渠等未與范中駙同居共財、不知有本件債務存在之抗辯
    等語，資為抗辯。並聲明：原告之訴駁回。
四、兩造不爭執事項：
(一)、原告為訴外人范中駙之繼承人，范中駙於79年6 月9 日因車
    禍意外死亡，嗣後其債務人即本件被告嚴鵬分別對本件原告
    提出清償債務訴訟，經本院89年度桃小字第566 號小額民事
    判決原告應連帶給付被告保管款3 萬元；嗣後復經本院90年
    度訴字第819 號民事判決認定，范中駙於77年5 月間創立訴
    外人聚泰公司，並透過該公司董事即訴外人王保民之介紹及
    該公司股東訴外人張輯貞之見證，向本件被告借款300 萬元
    ，借款期限為1 年，該案並判決原告應連帶給付被告300 萬
    元及如該案判決附表所載之利息，嗣後原告上訴，經臺灣高
    等法院以92年度上字第1023號民事判決與最高法院93年度台
    上字第1003號民事裁定駁回上訴在案。被告並執前二案判決
    為執行名義，聲請本院93年度執字第23321 號清償債務強制
    執行案件執行原告范繼增之薪資債權。
(二)、原告范繼增原住桃園縣龜山鄉山頂村29鄰宏德新村74號」，
    於70年10月25日與第三人趙洪珍結婚，並於同年月27日將其
    戶籍遷入「嘉義市玉田里5 鄰育樂新村17號」，原告范繼增
    之三名子女皆於嘉義出生，范中駙死亡斯時，原告范繼增仍
    於軍中服役，80年2 月23日退役；原告范幼梅（58年4 月6
    日出生）於范中駙死亡當時年方21歲，就讀中國文化大學，
    原告范幼梅自68年起就讀國立復興劇藝實驗學校（現已更名
    為國立傳統戲曲學院），該校學生一律住校，原告范幼梅於
    76 年6月間高中畢業後，同年9 月間進入中國文化大學就讀
    ，大學四年均在外租屋；范中駙則於76年5 月22日將戶籍自
    「桃園縣龜山鄉山頂村宏德司法新村74號」遷入「台北市○
    ○區○○路1 段152 號3 樓」，並於77年6 月21日又遷至「
    台北市○○區○○路185 號12樓」，78年8 月3 日又遷回「
    桃園縣龜山鄉山頂村宏德新村74號」，而「台北市○○區○
    ○路185 號12樓」係前述「聚泰公司」之主營業所所在地。
    「聚泰公司」於77年5 月26日成立時，資本額2 千萬元，范
    中駙係持股最多之股東，擔任該公司之常務董事兼總經理，
    其妻（即原告之母）趙淑榮擔任董事，原告之兄范繼唐亦擔
    任董事，並負責該公司總務工作。嗣後范中駙於77年8 月15
    日申請登記為該公司之董事長，趙淑榮、范繼唐則接續擔任
    董事。
五、本院判斷：原告起訴主張依據民法繼承編施行法第1 條之3
    第4 項規定，原告所繼承之債務係在98年5 月22日修正施行
    前開始，依據該法文規定，原告繼續履行繼承債務顯失公平
    ，應以繼承所得遺產為限，負擔對被告之清償責任。然此為
    被告堅決否認，並以前揭情詞置辯，是本件之爭點乃為：原
    告於繼承范中駙之遺產斯時，是否有未同居共財而未能知悉
    本件被告對原告債權存在之事實？茲論述如下：
(一)、按消費借貸者，謂當事人一方移轉金錢或其他代替物之所有
    權於他方，而約定他方以種類、品質、數量相同之物返還之
    契約；繼承人自繼承開始，除本法另有規定外，承受被繼承
    人財產上一切權利義務；繼承人對於被繼承人之債務負連帶
    債務，民法第474 條第1 項、第1148條及第1153條第1 項分
    別定有明文。再按繼承在民法繼承編中華民國98年5 月22日
    修正施行前開始，繼承人因不可歸責於己之事由或未同居共
    財者，於繼承開始時無法知悉繼承債務之存在，致未能於修
    正施行前之法定期間為限定或拋棄繼承，且由其繼續履行繼
    承債務顯失公平者，於修正施行後，以所得遺產為限，負清
    償責任；前三項繼承人依修正施行前之規定已清償之債務，
    不得請求返還。民法繼承編施行法第1 條之3 第4 項、第5
    項亦分別定有明文。依據前述民法繼承篇施行法第1 條之3
    第4 項，所謂由繼承人繼續履行債務顯失公平者，立法者並
    未為任何定義或例示，惟於立法院院會審查時，立法委員多
    認為「現在社會上有好多人受到這種冤枉，不明不白地債從
    天降，包括子女、孫子女、出嫁的女兒等，這些債務為他們
    帶來終身痛苦。我們一定要讓限定繼承的部分站在公平、正
    義、道德上」、「對於諸多未同居共財以及不知父母親有債
    務的人，包括嫁出去同樣沒有同居共財的女兒，他們還要負
    擔從天而降的龐大債務，不論其有無行為能力，這都是非常
    不公平的事情」之緣由，及考量修法後之民法第1148條以下
    改採限定繼承之目的，係在於避免繼承人因不知法律而未於
    法定期間內為限定或拋棄繼承之聲請，致背負繼承債務而影
    響生計之不合理現象；又如強令繼承人須負無限責任，以其
    本身固有財產清償，將使子孫代代不能脫卸負累，實有違近
    代民法之精神。又因民法修正後之第1148條以下僅適用於修
    正公布後之繼承案件，對於修正公布前者，固有溯及適用之
    必要，但為求維護債權人之信賴、法安定性及避免有害交易
    安全，故於施行法增訂本條並限縮其溯及之範圍，「僅」適
    用於98年5 月22日前在適用概括繼承舊制下，因保證、代位
    繼承或不可歸責於繼承人之事由，或未同財共居者，致未能
    在法定期間內為限定或拋棄繼承等原因，致繼承人受其所不
    知債務拘束之案件。是繼承人所繼承之債務是否顯然大於繼
    承財產、與被繼承人之親疏遠近、對繼承人未來生活之影響
    及繼承人之資力等等，均應為是否「顯失公平」判斷之綜合
    考量因素之一，並兼顧一般民眾感情而認定之，核先敘明。
(二)、經查，本件原告范繼增、范幼梅分別為47年11月17日生、58
    年4 月6 日生，此有戶籍謄本各1 份在卷可參，其等於被繼
    承人范中駙死亡時均已係成年人，又被告均未於修正施行前
    之法定期間為限定或拋棄繼承，已如前述。而原告范繼增之
    戶籍登記住所原為「桃園縣龜山鄉山頂村29鄰宏德新村74號
    」，於70年10月25日與第三人趙洪珍結婚，並於同年月27日
    將其戶籍遷入「嘉義市玉田里5 鄰育樂新村17號」，原告范
    繼增之三名子女皆於嘉義出生，范中駙死亡斯時，原告范繼
    增仍於軍中服役，80年2 月23日退役等情，皆為兩造所不爭
    執，堪信為真實。雖當事人未必皆事實上居住於戶籍登記住
    所，然考諸原告范繼增之子女皆於嘉義出生，原告范繼增豈
    有可能棄妻、子於不顧，逕自返回前述「桃園縣龜山鄉山頂
    村29鄰宏德新村74號」父母親之住所居住，故應認原告范繼
    增婚後成立之家庭日常生活重心應均位於嘉義無誤。而原告
    范幼梅於被繼承人范中駙死亡當時年方21歲，就讀中國文化
    大學，原告范幼梅自68年起就讀國立復興劇藝實驗學校（現
    已更名為國立傳統戲曲學院），該校學生一律住校，原告范
    幼梅於76年6 月間高中畢業後，同年9 月間進入中國文化大
    學就讀，大學四年均在外租屋等情，亦為兩造所不爭執，顯
    然原告范幼梅之生活重心亦非位於前述「29鄰宏德新村74號
    」，渠等父母親之住所，亦即原告均未有與范中駙同居共財
    之事實。
(三)、再查，被繼承人范中駙雖於76年5 月22日將戶籍自「桃園縣
    龜山鄉山頂村宏德司法新村74號」遷入「台北市○○區○○
    路1 段152 號3 樓」，並於77年6 月21日又遷至「台北市○
    ○區○○路185 號12樓」，78年8 月3 日始又遷回「桃園縣
    龜山鄉山頂村宏德新村74號」，然證人即原告范繼增之兄長
    范繼唐曾到庭陳稱：「我兄弟姊妹沒有跟我們住在一起，因
    為我弟弟范繼增是軍人他結婚後就住到嘉義去了，我妹妹還
    小還在讀書。‧‧‧我知道我父親曾經把戶口遷出到台北後
    來又遷回來了，我爸爸在外面有女人，所以我不覺得奇怪，
    而且他戶口遷回來人沒有回來住，我妹妹讀小學就到復興劇
    校去唸書平常沒有回來，弟弟從結婚後搬到嘉義後就很少回
    來因為有時要調到外島，我父親的事情我稍微知道一點但我
    認為沒有必要讓弟妹知道，我離了婚以後也在台北生活，我
    知道她外面有女人，但我不知道他成立公司，是在他盜刻我
    印章成立公司以後有一天打電話給我叫我去他公司我才知道
    ，‧‧‧所以我弟弟妹妹從來不知道父親欠債之事。」等情
    （參見本院卷宗第121 頁），均與原告陳述相符，原告之生
    活重心既非位於前述「桃園縣龜山鄉山頂村宏德新村74號」
    ，則縱使被繼承人范中駙確實將戶籍遷移回前述住處，原告
    與范中駙仍未有同居共財之事實，況依據范繼唐前述證詞，
    范中駙與原告之母婚姻持續皆為分居狀態，且范中駙戶口遷
    回後人並沒有返回前述住處居住等語，更堪信原告主張渠等
    因故未能與被繼承人范中駙同居共財，致繼承開始時無法知
    悉繼承債務之存在等情，應可採信。
(四)、被告雖一再陳稱，被繼承人范中駙因非法吸金致見諸報章媒
    體，且縱認原告離家在外，亦非完全不與家人聯絡，原告主
    張渠等未能知悉繼承債務存在等情，顯與常理不符等語。然
    被告雖提出登載被繼承人范中駙非法吸金情節之報紙，惟觀
    諸被告提出登載該新聞之報紙分別為經濟日報與民生報，其
    閱報人口族群顯較主要報紙為少，登載篇幅範圍並非十分顯
    著，原告是否得以知悉此項事實，已非無疑；再者，依據前
    述立法意旨以觀，本項「法定限定繼承」規定之重點在於繼
    承人未能與被繼承人同居共財，於繼承開始時無法知悉繼承
    債務之存在，則被告並非僅須證明繼承人知悉被繼承人「可
    能」有債務存在之事實，對於原告確實知悉該項債務之存在
    、及積欠債務之對象等皆應負擔舉證責任。前述被告所稱吸
    金債務縱認存在，則范中駙是否與對方和解、清償等皆非未
    同居共財之原告所能知悉，渠等與父親間之感情聯絡十分疏
    離，亦有范繼唐前述證詞可資佐證，而嚴鵬之債務則係遲至
    被繼承人范中駙死亡後之88年間始向原告為催討，縱上以觀
    ，原告應確於嚴鵬催討斯時始知悉該項債務存在之事實，衡
    情原告於繼承當時不僅不知該筆債務，嗣後命其連帶履行該
    系爭債務，亦顯有失公平。
(五)、又本件中被繼承人范中駙死亡時，並無任何繼承遺產之存在
    ，此有原告提出之遺產歸屬資料清單1 紙（參見本院卷宗第
    15 頁 ）在卷足憑，被告雖抗辯原告應已繼承范中駙持有聚
    泰公司之股票600 萬元股份等，然依據前述遺產歸屬資料清
    單所示，范中駙死亡時，確已無任何財產可供繼承，被告無
    法證明原告確實有於繼承遺產中獲得利益，故本院認由原告
    就上述系爭繼承債務負連帶清償之責，顯與一般民眾之法感
    情有間，並與前述繼承編修正之精神相違，顯然有失公平。
    從而，依上述民法繼承編施行法第1 條之3 第4 項規定，本
    件原告既未繼承范中駙任何遺產，則被告基於繼承與連帶債
    務之法律關係，請求原告應連帶負擔清償責任，即屬無據，
    而本院90年度訴字第819 號民事判決及本院89年度桃小字第
    566 號民事判決本於繼承與連帶債務之法律關係，分別判命
    原告應連帶給付被告300 萬元及如該判決附表所示之利息、
    與原告應連帶給付被告3 萬元及自78年9 月28日起至清償日
    止，按年息百分之5 計算之利息，即均應屬不得強制執行，
    而本於前2 項執行名義所為之本院93年度執字第23321 號清
    償債務強制執行事件之強制執行程序應予撤銷。至該項執行
    程序業已執行，被告受償部分，基於前述民法繼承編施行法
    第1 條之3 第5 項規定，原告自不得請求被告返還，併此敘
    明。
六、結論，本件原告之訴為有理由，應依民事訴訟法第78條，判
    決如主文。
中    華    民    國    99    年    4    月    23     日
                 民事第三庭    法  官  陳清怡
以上正本係照原本作成
如對本判決上訴，須於判決送達後20日內向本院（地址：桃園縣
桃園市○○路120號）提出上訴狀
中    華    民    國    99    年    4    月    23     日
                               書記官  王奐淳

司法院資訊處製作；財團法人民間司法改革基金會備份。
